【裁判字號】    97,易,1913
【裁判日期】    970626
【裁判案由】    詐欺
【裁判全文】
臺灣臺中地方法院刑事判決              97年度易字第1913號
公  訴  人  臺灣臺中地方法院檢察署檢察官
被      告  乙○○
上列被告因詐欺案件，經檢察官提起公訴（96年度偵字第24055
號），本院判決如下：
    主    文
乙○○無罪。
    理    由
一、公訴意旨略以：被告乙○○能預見將自己所申辦之行動電話
    ，交付予不詳身分之成年人使用，足供他人作為不法取得財
    物匯款之工具，竟仍基於幫助他人詐欺取財之不確定故意，
    將其所申辦之0000000000號行動電話門號，交付予姓名、年
    籍不詳之成年人，容任他人作為詐欺取財之工具。而前開姓
    名、年籍不詳之成年人所屬之犯罪集團成員於取得被告乙○
    ○上開行動電話門號後，即基於意圖為自己不法所有之犯意
    ，於民國96年4月11日，由自稱「陳先生」者，先以0000000
    000號行動電話門號與案外人何榮泰（所涉幫助詐欺取財罪
    嫌因已另案判決確定，故由臺灣臺中地方法院檢察署檢察官
    另為不起訴處分）聯絡，收購案外人何榮泰所有之中國信託
    商業銀行文心分行帳號000000000000號帳戶之存摺、提款卡
    ，復於同年4月9日，由自稱奇美公司「洪處長」之人，撥打
    電話予被害人甲○○佯稱：你中得本公司之公開抽獎，惟須
    先匯款新臺幣（下同）7萬元加入會員，始能領獎等語，致
    被害人甲○○信以為真，陷於錯誤，而於同年4月12日匯款7
    萬元至上開案外人何榮泰之帳戶內，始知受騙；因認被告乙
    ○○涉犯刑法第339條第1項、第30條第1項之幫助詐欺取財
    罪嫌。
二、按犯罪事實應依證據認定之，無證據不得認定犯罪事實。又
    不能證明被告犯罪者，應諭知無罪之判決，刑事訴訟法第15
    4條第2項、第301條第一項分別定有明文。又認定不利於被
    告之事實，須依積極證據，苟積極證據不足為不利於被告事
    實之認定時，即應為有利於被告之認定，更不必有何有利之
    證據。另按事實之認定，應憑證據，如未能發現相當證據，
    或證據不足以證明，自不能以推測或擬制之方法，以為裁判
    基礎；又認定犯罪事實，所憑之證據，雖不以直接證據為限
    ，間接證據亦包括在內，然無論直接或間接證據，其為訴訟
    上之證明，須於通常一般之人均不致於有所懷疑，而得確信
    其為真實之程度者，始得據之為有罪之認定，倘其證明尚未
    達到此一程度，而有合理性懷疑之存在時，即無從為有罪之
    認定，最高法院30年上字第816號判例、40年台上字第86號
    判例、30年上字第1831號判例、76年台上字第4986號判例分
    別著有明文可資參照；又刑事訴訟法第161條已於91年2月8
    日修正公布，其第1項規定：檢察官就被告犯罪事實，應負
    舉證責任，並指出證明之方法。因此，檢察官對於起訴之犯
    罪事實，應負提出證據及說服之實質舉證責任。倘其所提出
    之證據，不足為被告有罪之積極證明，或其指出證明之方法
    ，無從說服法院以形成被告有罪之心證，基於無罪推定之原
    則，自應為被告無罪判決之諭知，最高法院92年台上字第12
    8號判例參照。
三、公訴意旨認被告乙○○涉犯刑法第339條第1項、第30條第1
    項之幫助詐欺取財罪嫌，主要係以被害人甲○○之警詢指訴
    、案外人何榮泰之警詢供述，及案外人何榮泰上開帳戶之開
    戶資料、客戶歷史交易清單、被害人甲○○匯款之存入憑證
    暨被告乙○○申請上開行動電話門號之行動電話服務申請書
    等為其論據。惟訊據被告乙○○堅決否認涉有幫助詐欺取財
    犯行，辯稱：因為朋友說要送伊1支手機，伊才先去遠傳或
    和信電信公司申請1支易付卡行動電話門號，打算給上國中
    一年級的女兒聯絡下課接送使用，申辦後當天就直接放在妻
    子所駕駛的計程車置物箱內，後來朋友一直未拿手機過來，
    隔了一段時間，伊才發現該門號的SIM卡連同使用手冊均不
    見了（惟偵查中供稱是在申辦3個月後才發現不見云云，但
    於本院行準備程序時則改稱是收到地檢署的傳票打電話給地
    檢署的承辦人員詢問後，才知道是申辦的門號遭人使用云云
    ），可能是小孩去車上亂翻亂灑才導致不見的等語。經查：
（一）易付卡行動電話門號0000000000號，確係被告乙○○於96
      年4月2日申請開通使用等情，業據被告乙○○於偵查中及
      本院審理時自承在卷，並有遠傳電信股份有限公司96年11
      月21日遠傳（企營）字第09611103537號函檢附000000000
      0號行動電話申請人乙○○之申租書（即遠傳易付卡客戶
      資料卡）及證件影本在卷可佐，合先敘明。
（二）又查，案外人何榮泰雖於警詢中供述：向伊以2千元之代
      價收購伊所有之中國信託商業銀行帳戶而自稱「陳先生」
      之男子係以0000000000號行動電話與伊聯絡云云，惟卷內
      並查無任何通聯紀錄或通話明細等證據足資證明被告所申
      辦之0000000000號行動電話門號有與案外人何榮泰所使用
      之電話（電話號碼不詳）相互聯繫之情形，復無其他積極
      證據證明案外人何榮泰警詢中就收購帳戶之人所使用之行
      動電話門號並無誤記，本件實難僅依案外人何榮泰之警詢
      供述，遽認被告乙○○所申請使用之本件行動電話門號確
      有遭不詳姓名年籍之收購帳戶之人利用為詐欺取財之工具
      。
（三）再查，被告乙○○於偵查中、本院行準備程序時及審理時
      ，雖就其係何時發現該行動電話門號之SIM卡遺失等情，
      迭次供述不一，然參諸本件行動電話門號係預付卡門號，
      使用者需先預繳一定費用予行動通訊服務供應商（即儲值
      ）後，再依使用服務之情形扣抵通話費用，嗣儲值點數用
      罄而使用者未再繼續儲值時，始由服務供應商暫停服務，
      倘儲值點數用罄未再儲值，該SIM卡即無法再行撥打，一
      般而言，預付卡門號之儲值金額不高，如儲值點數用罄，
      對使用該行動電話門號之人而言，亦無妥善保存該SIM卡
      之動機，是被告辯稱該SIM卡因放置計程車置物箱內而遺
      失等語，即非不可採信，尚難因被告就該SIM卡何時遺失
      之供述前後有異，即謂該SIM卡必係被告交付予他人使用
      ，遽認被告涉犯本件幫助詐欺取財罪。
（四）復查，本件詐欺案件之被害人甲○○於警詢中係指述：伊
      於96年4月9日12時許，在家裡接獲自稱「奇美公司」的電
      話（電話號碼：00000000000000號）說我們公司在電視上
      有舉辦抽獎節目在衛視第二台要記得看，然後隔天96年4
      月10日10時許又來電（電話號碼：00000000000000號）說
      我有沒有看節目，電視節目上有抽到我，我怎麼沒有來電
      ？後來有一位自稱林主任接電話說既然是公開抽獎也沒理
      由說不給你。隔天96年4月11日一位自稱洪處長來電（電
      話號碼：00000000000000號）說要辦會員卡才有資格領取
      獎金，而會員資格要7萬元，佯稱於24小時內會將7萬元退
      還於伊，之後伊不疑有他就在96年4月12日上午11時許到
      中國信託南勢角簡易型分行匯款到000-000000000000的帳
      戶，之後96年4月13日10時許，洪處長又來電說因為電腦
      系統繁忙會晚點才匯錢給伊，而後伊起疑心跟他說你將7
      萬元退還給我，我不想要會員資格及中獎獎金，但對方一
      直推拖，之後伊就發現遭詐騙了等語。是詐騙集團成員係
      撥打上開3支002開頭之電話詐騙被害人甲○○，並非以被
      告乙○○所申請之0000000000號行動電話門號撥打予被害
      人甲○○行使詐術，自難認被告乙○○對於該詐欺取財之
      犯行有予以助力，顯與刑法第30條第1項幫助犯之要件有
      別。而詐騙集團成員縱然曾以被告所申請之0000000000號
      電話撥打給案外人何榮泰，向案外人何榮泰收購帳戶，而
      認被告確有交付該行動電話門號予他人使用，然案外人何
      榮泰並非本件詐欺犯罪之被害人，且其本身亦已因交付帳
      戶供他人犯詐欺取財罪，而經本院臺中簡易庭以96年度中
      簡字第3323號以幫助詐欺取財罪判處有期徒刑4月減為有
      期徒刑2月確定，此有該案判決書1份在卷可佐，是亦不能
      因此認定被告即有幫助詐欺取財之犯行。
四、綜上所述，本件僅依案外人何榮泰之警詢所述，尚難認被告
    乙○○所申請使用之本件行動電話門號，即係被告交付他人
    使用，且縱認被告有將該行動電話門號交付他人作為收購帳
    戶聯絡使用，又因詐欺集團並非利用該行動電話門號作為向
    被害人甲○○詐欺取財之工具，亦即被告提供該行動電話門
    號之行為，並非對正犯所犯之詐欺取財罪給予助力，自非詐
    欺取財罪之幫助犯；此外，復查無其他積極證據足資認定被
    告有公訴人所指之幫助詐欺取財犯行，揆諸首揭法條及裁判
    意旨，應認本件證據不足證明被告犯罪，依法應為被告無罪
    之諭知。
據上論斷，應依刑事訴訟法第301條第1項，判決如主文。
中    華    民    國    97    年    6     月    26    日
                  刑事第十三庭  審判長  法  官  李秋娟
                                        法  官  黃裕仁
                                        法  官  許月馨
上正本證明與原本無異。
如不服本判決，應於收受送達後10日內向本院提出上訴書狀（應
敘述具體理由並附繕本）。
上訴書狀如未敘述理由，應於上訴期間屆滿後20日內補提理由書
於本院。
                                        書記官  黃美雲
中    華    民    國    97    年    6     月    26    日


司法院資訊處製作；財團法人民間司法改革基金會備份。
